---
title: "Lista de Exercícios 3 - ADAR/UFSM"
author: "Jéssica Stobienia Gonçalves"
date: "2024-11-26"
output: html_document
---


## Exercícios

1. Importe os dados do Modo meridional do Atlântico (AMM) disponíveis em https://www.aos.wisc.edu/dvimont/MModes/RealTime/AMM.txt. A estrutura esperada dos dados importados no R é mostrada abaixo.

```
tibble [923 × 4] (S3: tbl_df/tbl/data.frame)
 $ Year: int [1:923] 1948 1948 1948 1948 1948 1948 1948 1948 1948 1948 ...
 $ Mo  : int [1:923] 1 2 3 4 5 6 7 8 9 10 ...
 $ SST : num [1:923] 0.66 0 1 1.86 1.3 2.51 1.63 0.55 -0.48 -0.24 ...
 $ Wind: num [1:923] -0.76 5.78 -1.47 4.74 4.81 4.34 3.92 2.6 1.46 2.11 ...
```

```{r}
library(rio)
library(tidyverse)
url_AMM <- "https://www.aos.wisc.edu/dvimont/MModes/RealTime/AMM.txt"
AMM <- rio::import(url_AMM, trust = TRUE) %>% 
  tibble::as.tibble()
str(AMM)
```


- - -


2. a. Leia diretamente no R os dados texto não estruturados disponíveis neste [link](https://raw.githubusercontent.com/lhmet/ADARdata/refs/heads/master/inst/extdata/previsoes-enos.txt) e salve-os em um arquivo texto nomeado `previsoes-enos.txt`, mantendo a formatação original dos dados.


```{r}
url_enos <- "https://raw.githubusercontent.com/lhmet/ADARdata/refs/heads/master/inst/extdata/previsoes-enos.txt"

output_enos <- "previsoes-enos.txt"

enos <- readLines(url_enos)

str(enos)

writeLines(enos, output_enos)

```



   b. Encontre a linha do arquivo `previsoes-enos.txt` que contenha o caractere \"Dec 2020\". Utilize a função `grep(pattern = "Jun 2020", x = ...)`. Salve o resultado em uma variável chamada `lin_ini`.

```{r}
lin_ini <- grep(pattern = "Jun 2020", x = enos)
lin_ini
```

   c. Determine o número de linhas do arquivo `previsoes-enos.txt` e atribua o resultado desta operação a uma variável chamada `lin_fin`.


```{r}
lin_fin <- length(enos)
lin_fin
```

   d. Utilize a função adequada para importar os dados do arquivo `previsoes-enos.txt`, referentes à previsão iniciada em Junho de 2020. A variável da letra **b** pode ser útil. Faça as tranformações necessárias para obter os dados na estrutura mostrada abaixo, esperada como resultado. {#enosdf}
   
```
#str(prev_enos_jun2020)
'data.frame':	24 obs. of  11 variables:
 $ JJA        : num  -77 -50 -36 -63 -53 3 -49 -48 -42 -41 ...
 $ JAS        : num  -96 -76 -30 -52 -52 -2 -50 -60 -25 -50 ...
 $ ASO        : num  -104 -92 -25 -25 -48 8 -52 -68 3 -70 ...
 $ SON        : num  -111 -101 -26 -4 -39 28 -50 -74 27 -87 ...
 $ OND        : num  -127 -103 -27 7 -31 41 -49 NA 42 -101 ...
 $ NDJ        : num  -142 -105 NA 16 -21 50 NA NA 50 -107 ...
 $ DJF        : num  -137 -93 NA 27 -11 59 NA NA 50 -107 ...
 $ JFM        : num  NA -68 NA 41 2 67 NA NA 51 -97 ...
 $ FMA        : num  NA NA NA 58 16 60 NA NA 50 -82 ...
 $ tipo_modelo: chr  "  D" "  D" "  D" "  D" ...
 $ modelo     : chr  " NASA GMAO" " NCEP CFSv" " JMA" " BCC_CSM11" ...
 
#tail(prev_enos_jun2020)
#     JJA  JAS  ASO  SON  OND  NDJ  DJF  JFM  FMA tipo_modelo     modelo
# 22  -36  -35  -38  -41  -45  -48  -50  -47  -39           S   FSU REGR
# 23  -26  -39  -52  -63  -69  -69  -64  -55  -44           S   UCLA-TCD
# 24  -37  -47  -60  -65  -67  -67  -60   -1   13           C  CPC CONSO
```


```{r}
var_names <- c("JJA", "JAS", "ASO", "SON", "OND", "NDJ", "DJF", "JFM", "FMA", "tipo", "model")

prev_enos_jun2020 <- import(output_enos,
       format = "fwf",
       widths = c(rep(4, 9), 3, 11),
       header = FALSE,
       skip = lin_ini + 2,
       n_max = 2030 - lin_ini -2,
       na = "-999",
       col.names = var_names,
       show_col_types = FALSE
       ) 

str(prev_enos_jun2020)
tail(prev_enos_jun2020)

```


- - - 


3. a. Escreva o quadro de dados do [último item](#enosdf) da questão anterior em um arquivo excel no **formato `xlsx`** e nomeado `previsoes-enos.xlsx`. 


```{r}
output_enos_xlsx <- "previsoes-enos.xlsx"
writexl::write_xlsx(prev_enos_jun2020, output_enos_xlsx)
```

   b. Verifique se o arquivo `previsoes-enos.xlsx` realmente existe em seu computador.


```{r}
file.exists("previsoes-enos.xlsx")
```

   c. Importe no R o arquivo `previsoes-enos.xlsx` e mostre a estrutura dos dados importados.
   
```
'data.frame':	24 obs. of  11 variables:
 $ JJA        : num  -77 -50 -36 -63 -53 3 -49 -48 -42 -41 ...
 $ JAS        : num  -96 -76 -30 -52 -52 -2 -50 -60 -25 -50 ...
 $ ASO        : num  -104 -92 -25 -25 -48 8 -52 -68 3 -70 ...
 $ SON        : num  -111 -101 -26 -4 -39 28 -50 -74 27 -87 ...
 $ OND        : num  -127 -103 -27 7 -31 41 -49 NA 42 -101 ...
 $ NDJ        : num  -142 -105 NA 16 -21 50 NA NA 50 -107 ...
 $ DJF        : num  -137 -93 NA 27 -11 59 NA NA 50 -107 ...
 $ JFM        : num  NA -68 NA 41 2 67 NA NA 51 -97 ...
 $ FMA        : num  NA NA NA 58 16 60 NA NA 50 -82 ...
 $ tipo_modelo: chr  "D" "D" "D" "D" ...
 $ modelo     : chr  "NASA GMAO" "NCEP CFSv" "JMA" "BCC_CSM11" ...
```

```{r}
prev_enos_jun2020_xlsx <- readxl::read_excel(output_enos_xlsx)
str(prev_enos_jun2020_xlsx)
```

- - -

4. Importe os dados da Oscilação Antártica disponível neste [link](https://www.cpc.ncep.noaa.gov/products/precip/CWlink/daily_ao_index/aao/monthly.aao.index.b79.current.ascii.table). A estrutura esperada dos dados importados é:

```
#str(aao)
'data.frame':	42 obs. of  13 variables:
 $ Ano: int  1979 1980 1981 1982 1983 1984 1985 1986 1987 1988 ...
 $ Jan: num  0.209 -0.447 0.231 -0.554 -1.34 ...
 $ Feb: num  0.356 -0.98 0.039 0.277 -1.081 ...
 $ Mar: num  0.899 -1.424 -0.966 1.603 0.166 ...
 $ Apr: num  0.678 -2.068 -1.462 1.531 0.149 ...
 $ May: num  0.724 -0.479 -0.344 0.118 -0.437 ...
 $ Jun: num  1.7 0.286 0.352 0.92 -0.263 ...
 $ Jul: num  2.412 -1.944 -0.986 -0.415 1.114 ...
 $ Aug: num  0.546 -0.997 -2.118 0.779 0.792 ...
 $ Sep: num  0.629 -1.701 -1.509 1.58 -0.696 ...
 $ Oct: num  0.16 0.577 -0.26 -0.702 1.193 ...
 $ Nov: num  -0.423 -2.013 0.626 -0.849 0.727 ...
 $ Dec: num  -0.951 -0.356 1.116 -1.934 0.475 ...
```

```{r}
link_aao <- "https://www.cpc.ncep.noaa.gov/products/precip/CWlink/daily_ao_index/aao/monthly.aao.index.b79.current.ascii.table"

aao <- import(
  link_aao,
  format = "fwf",
  widths = c(4, rep(7, 12)), 
  col_names = c("Ano", month.abb), 
  skip = 1, 
  na = "-999.9" 
  ) %>%
  mutate(
    Ano = as.integer(Ano),
    across(Jan:Dec, as.numeric) 
    )

str(aao)

```

- - -

5. a. Faça o download [deste arquivo](https://www.dropbox.com/s/4hc7x9s8pmfz7gq/_SS_ANNN_CITY_NAME_pressao_inst_max_min_vento_velo_dir_raja_radiacao_precipitacao_horario.xls?raw=1) Excel.

```{r}

excel_file_url <- "https://www.dropbox.com/s/4hc7x9s8pmfz7gq/_SS_ANNN_CITY_NAME_pressao_inst_max_min_vento_velo_dir_raja_radiacao_precipitacao_horario.xls?raw=1"

dest_file_excel <- file.path(
  getwd(),
  "SS_ANNN_CITY_NAME.xls"
  )

download.file(
  url = excel_file_url,
  destfile = dest_file_excel,
  mode = "wb"
)
```

   b.  Abra o arquivo e procure entender como estão organizados os dados. Responda: (i) o que significa cada coluna e cada linha em termos de variáveis e observações para este conjunto de dados horários medidas meteorológicas; (ii) quantas variáveis meteorológicas contém esta tabela de dados? (iii) O número de observações horárias (para cada dia) é o mesmo para todas variáveis?


```{r}
SS_ANNN_CITY_NAME  <- readxl::read_excel(path = "SS_ANNN_CITY_NAME.xls",                          
                          col_names = TRUE,
                          skip = 8)
names(SS_ANNN_CITY_NAME)
head(SS_ANNN_CITY_NAME)

# (i) 
#As primeiras 9 linhas são cabeçalho com informações sobre o arquivo
#Cada linha representa observações horárias de variáveis meteorológicas.
#Cada coluna refere-se a uma variável meteorológica.

# (ii) 
#número de variáveis:
ncol(SS_ANNN_CITY_NAME)

# (iii) 
# para verificar se o número de observações por hora é consistente para todas as variáveis:
table(complete.cases(SS_ANNN_CITY_NAME))

```


   c. Importe o arquivo no R selecionado somente os dados das variáveis meteorológicas após a linha com a informação da hora (`HORA_UTC`).
   
```{r}
DADOS_SS_ANNN_CITY_NAME <- import(
  file = "SS_ANNN_CITY_NAME.xls",
  col_names = FALSE,
  skip = 11
)
head(DADOS_SS_ANNN_CITY_NAME)

```

   d. Para tornar este dados mais fáceis de entender, crie e adicione nomes às variáveis da tabela de dados importada usando os novos nomes para as variáveis, conforme tabela abaixo.
   
```{r, echo = FALSE}
structure(list(nomes_originais = c(
  "data", "PRESSÃO ATMOSFERICA hPa",
  "VENTO VELOCIDADE", "VENTO DIREÇÃO graus", "RADIACAO GLOBAL KJM",
  "PRECIPITAÇÃO mm", "VENTO RAJADA MAXIMA ms", "PRESSÃO ATMOSFÉRICA MÁXIMA hPa",
  "PRESSÃO ATMOSFÉRICA MÍNIMA hPa"
), nomes_novos = c(
  "data", "p_hpa",
  "vel_ms", "dir_graus", "radglob_kjm2", "prec_mm", "velmax_ms",
  "pmax_hpa", "pmin_hpa"
)), row.names = c(NA, -9L), class = c(
  "tbl_df",
  "tbl", "data.frame"
))
```

```{r}
nomes_novos <- c("data", 
                 rep(c("p_hpa", "vel_ms", "dir_graus"), each = 24),
                 rep("radglob_kjm2", each = 14),
                 rep(c("prec_mm", "velmax_ms", "pmax_hpa", "pmin_hpa"), each = 24)
                 )
colnames(DADOS_SS_ANNN_CITY_NAME) <- nomes_novos

head(DADOS_SS_ANNN_CITY_NAME)
```



   Como não faz sentido termos variáveis com nomes repetidos, use os novos nomes apendando a eles um "_" (*underline*) a hora correspondente à observação (e.g.: `velmax_ms_12`). A estrutura dos dados com os novos nomes é representada simplificadamente como mostrado abaixo. Note que `N` e a hora inicial podem diferir para alguma(s) variável(is).


```
tibble [730 x 183] (S3: tbl_df/tbl/data.frame)
 $ data           : POSIXct[1:730], format: "2010-01-01" ...
 $ p_hpa_0        : num [1:730] 1003 999 1000 999 997 ...
 $ p_hpa_1        : num [1:730] 1003 999 1001 1000 996 ...
 ...
 $ p_hpa_N       : num [1:730] 999 999 999 996 994 ...
 $ vel_ms_0       : num [1:730] 5.1 1.3 1.9 1.5 2.3 2.2 4.5 4.2 2.8 1.9 ...
 $ vel_ms_1       : num [1:730] 4.3 1.8 3.7 3.4 1 1.9 3.5 5.1 2 1.2 ...
 ...
 $ vel_ms_N      : num [1:730] 1.1 1.4 4.5 2.6 1 0.2 5 1.8 1.3 1.3 ...
 $ dir_graus_0    : num [1:730] 100 126 93 192 124 63 149 90 149 53 ...
 $ dir_graus_1    : num [1:730] 104 91 99 68 350 77 150 89 171 87 ...
 ...
 $ dir_graus_N   : num [1:730] 123 95 65 57 101 360 88 120 103 338 ...
 ...
  [list output truncated]
```

```{r}
nomes_base <- c("data", "p_hpa", "vel_ms", "dir_graus", "radglob_kjm2", 
                "prec_mm", "velmax_ms", "pmax_hpa", "pmin_hpa")

nomes_novos_hora <- c(
  "data",
  paste0(rep(c("p_hpa", "vel_ms", "dir_graus"), each = 24), "_", 0:23),
  paste0(rep("radglob_kjm2", each = 14), "_", 0:13),
  paste0(rep(c("prec_mm", "velmax_ms", "pmax_hpa", "pmin_hpa"), each = 24), "_", 0:23)
  )

colnames(DADOS_SS_ANNN_CITY_NAME) <- nomes_novos_hora

head(DADOS_SS_ANNN_CITY_NAME)

```

   
- - -

6. a. Utilizando o R, faça o *download* [deste arquivo netCDF](https://www.dropbox.com/scl/fi/xr3h829ujdu6y1i5rsyib/S_America_model_wtd_v2.nc?rlkey=gzs7yu2mt2wki6gq64ebizv2m&st=4le4xrre&dl=1) com dados de profundidade do lençol freático para a América do Sul.

Baixando os dados.

```{r}
link <- "https://www.dropbox.com/scl/fi/xr3h829ujdu6y1i5rsyib/S_America_model_wtd_v2.nc?rlkey=gzs7yu2mt2wki6gq64ebizv2m&st=4le4xrre&dl=1"
download.file(link, 
              destfile = "S_America_model_wtd_v2.nc", 
              mode = "wb"
              )
file.exists("S_America_model_wtd_v2.nc")

```



   b. Descubra  o(s) nome(s) e a(s) unidades da(s) variável(is) armazenada(s) no arquivo netCDF usando o pacote **ncdf4**. A resposta desta questão são dois vetores do tipo caractere, um com cada informação: `var_name` e `var_unidade`.

```{r}
library(ncdf4)

file_path <- "S_America_model_wtd_v2.nc"
arquivo_nc <- nc_open(filename = file_path)
print(arquivo_nc)
mode(arquivo_nc)
class(arquivo_nc)

var_name <- names(arquivo_nc$var)
var_units <- ncatt_get(nc = arquivo_nc, varid = "WTD", attname = "units")

nc_close(arquivo_nc)

var_name
var_units

```

   c. Importe os dados para o R usando o pacote raster.

```{r}
library(raster)

wtd <- raster("S_America_model_wtd_v2.nc")
wtd
```

   d. Converta os dados importados em um quadro de dados (*data frame*) incluindo as coordenadas das células do raster e ignorando as células sem informação (oceanos). 


```{r}

wtd_df <- as.data.frame(wtd, xy = TRUE, na.rm = TRUE)
str(wtd_df)

```

   e. Altere os nomes das colunas do quadro de dados para "wtd", "lon", "lat"

```{r}

colnames(wtd_df) <- c("lon", "lat", "wtd")
str(wtd_df)

```


   f. Compare as dimensões do *quadro de dados* com as dimensões do objeto importado como raster. Por que o número de linhas do *quadro de dados* não corresponde ao número de células do raster? Comente sua resposta.

```{r}
raster_cells <- ncell(wtd)

dataframe_rows <- nrow(wtd_df)

list(raster_cells = raster_cells, dataframe_rows = dataframe_rows)

# O número de linhas do DataFrame é menor porque células sem dados (NA: como oceanos ou áreas fora do domínio) são removidas ao usar na.rm = TRUE no momento da conversão.

```

- - -

7. a. Importe da *web* diretamente para o R os dados do índice multivariado em tempo real da Oscilação de Madden-Julian disponível em http://www.bom.gov.au/climate/mjo/graphics/rmm.74toRealtime.txt.

```{r}
url_mjo <- "http://www.bom.gov.au/climate/mjo/graphics/rmm.74toRealtime.txt"
#browseURL(url = url_mjo)
###Mensagem de erro ao ler o link:
##Aviso: cannot open URL 'http://www.bom.gov.au/climate/mjo/graphics/rmm.74toRealtime.txt': HTTP status was '403 Forbidden'Error in file(file, "rt") : cannot open the connection to 'http://www.bom.gov.au/climate/mjo/graphics/rmm.74toRealtime.txt'

# Investigando o erro com ChatGPT:
##O erro ocorre porque o servidor da URL está bloqueando o acesso direto devido a uma restrição do HTTP (status 403 - Forbidden). Isso acontece porque o servidor exige um "user-agent" específico para identificar solicitações. Podemos resolver esse problema usando a função httr::GET() para acessar a URL e, em seguida, processar o conteúdo do arquivo.

library(httr)
# Baixar o conteúdo com GET
response <- GET(url_mjo, user_agent("Mozilla/5.0 (Windows NT 10.0; Win64; x64)"))
# Verificar o status da resposta
if (status_code(response) == 200) {
  # Ler os dados como texto
  content <- content(response, "text")
  
  # Transformar o texto em um dataframe
  # Salvar em um arquivo temporário para processar
  temp_file <- tempfile()
  writeLines(content, temp_file)

  data_mjo <- import(
  file = temp_file,
  format = "fwf",
  header = FALSE,
  skip = 2,
  widths = c(rep(12, 3), rep(16, 2), 12, 16, 40)
  )
  str(data_mjo)
  head(data_mjo)
} else {
  message("Erro ao acessar os dados: HTTP status ", status_code(response))
}

```

   b. Defina o nome das variáveis como:  year  month  day  RMM1  RMM2  phase  amplitude status. Tente obter os nomes das variáveis do próprio link para os dados (a releitura [desta seção](https://lhmet.github.io/adar-ebook/arquivos-texto.html#arquivos-texto-n%C3%A3o-estruturados) do livro e [deste apêndice](https://lhmet.github.io/adar-ebook/amostras-pequenas-de-dados.html) pode ajudar). Mostre os 10 primeiros valores da variável `RMM1`. 

```{r}
cab <- readLines(temp_file)
cab_line <- cab[2]  
cab_line <- gsub("[,\\.]+", ",", cab_line)
column_names <- scan(text = cab_line, what = "", sep = ",", quiet = TRUE)
column_names <- column_names[-length(column_names)]
column_names <- gsub("^\\s+|\\s+$", "", column_names)
column_names <- gsub("Missing Value= 1", "status", column_names, fixed = TRUE)

column_names
    
colnames(data_mjo) <- column_names
str(data_mjo)
head(data_mjo$RMM1, 10)
```

   c. Escreva os dados importados em um arquivo excel no **formato `xls`** e nomeado `mjo.xls`. Dê uma olhada [nesta seção](https://lhmet.github.io/adar-ebook/arquivos-excel.html#export-xls) do livro.
    
```{r}
library(WriteXLS)

arq_mjo_xls <- file.path(
  getwd(),
  "mjo.xls"
  )
WriteXLS(x = data_mjo, ExcelFileName = arq_mjo_xls)
```
    
   d. Importe no R o arquivo excel nomeado `mjo.xls` e mostre qual a classe dos dados importados.

```{r}
data_mjo_xls <- import(
  file = "mjo.xls",
  col_names = TRUE
  )

class(data_mjo_xls)
```

   e. Mostre as primeiras e as últimas 10 linhas dos dados.

```{r}
head(data_mjo_xls, 10)
tail(data_mjo_xls, 10)
``` 
    
   f. Qual o código para mostrar quantas linhas e colunas possui a tabela de dados.

```{r}
nrow(data_mjo_xls)
ncol(data_mjo_xls)
```

   g. Interprete a saída da `glimpse()` do pacote **dplyr** aplicada aos dados importados. O resultado parece com o de alguma outra função que você já conhece, qual?

```{r}
glimpse(data_mjo_xls)

# Parecida com a str(). Ambas mostram a estrutura geral dos dados, porém enquanto str() organiza as variáveis verticalmente e mostra menos valores por coluna, glimpse() exibi as informações horizontalmente.
```

- - - 

8. Importe as **anomalias padronizadas** dos dados do [SOI](http://www.cpc.ncep.noaa.gov/data/indices/soi) (2ª tabela, linhas após  \"STANDARDIZED    DATA\"). Veja [esta seção do livro](https://lhmet.github.io/adar-ebook/arquivos-texto.html#arquivos-texto-n%C3%A3o-estruturados) para detalhes. Mostre as primeiras e as últimas linhas dos dados importados.


```{r}
link_soi<- "http://www.cpc.ncep.noaa.gov/data/indices/soi"

name_soi <- scan(
  link_soi, 
  what = "character", 
  skip = 3, 
  nmax = 13 
)
(name_soi)

data_soi<- import(
  file = link_soi,
  format = "fwf", 
  skip = 88, 
  header = FALSE, 
  nrows = 72, 
  widths = c(4, rep(6, 12)),
  na.strings = "-999.9", 
  col.names = name_soi
)

(head(data_soi))

(tail(data_soi))
```

- - -

9. Importe no R o arquivo excel com a climatologia das temperaturas mínimas do INMET no período de 1981-2010, disponível
[aqui](https://portal.inmet.gov.br/uploads/normais/Temperatura-Minima_NCB_1961-1990.xls). Mostre a estrutura dos dados e certifique-se de as colunas dos meses e ano são numéricas.

```{r}
url_clima_inmet <- "https://portal.inmet.gov.br/uploads/normais/Temperatura-Minima_NCB_1961-1990.xls"

dest_clima_excel <- file.path(
  tempdir(),
  "Temperatura-Minima_NCB_1961-1990.xls"
  )
download.file(
  url = url_clima_inmet,
  destfile = dest_clima_excel,
  mode = "wb"
  )

tmin_1981_2010 <- import(
  file = dest_clima_excel,
  col_names = TRUE,
  skip = 3
  ) %>% 
  tibble::as_tibble() %>% 
  mutate(across(Janeiro:Ano, as.numeric))

str(tmin_1981_2010)
```

- - -

10. Faça *download* de dados gradeados de precipitação diário para todo Brasil com resolução horizontal de 0,1° disponível [aqui](https://www.dropbox.com/scl/fi/vqt7qizjnhnzbfkfgo59w/pr_19610101_19801231_BR-DWGD_UFES_UTEXAS_v_3.2.3.nc?rlkey=1ft60lo1qpb3wkaylyfs4genu&st=9migaqqy&dl=1) (tamanho 2.1 GB).
   
   a. Importe os dados para o R, converta-os para *data frame* e verifique o número de colunas e linhas resultantes. 

```{r}
library(raster)
library(ncdf4)

options(timeout = 600)

url_grad_prec <- "https://www.dropbox.com/scl/fi/vqt7qizjnhnzbfkfgo59w/pr_19610101_19801231_BR-DWGD_UFES_UTEXAS_v_3.2.3.nc?rlkey=1ft60lo1qpb3wkaylyfs4genu&st=9migaqqy&dl=1"

file_grad_prec <- file.path(tempdir(), "pr_19610101_19801231_BR-DWGD_UFES_UTEXAS_v_3.2.3.nc")

download.file(
  url = url_grad_prec,
  destfile = file_grad_prec,
  mode = "wb"
  )

file.exists(file_grad_prec)

grid_prec_raster <- raster(file_grad_prec)
print(grid_prec_raster)
(dim(grid_prec_raster))

grad_prec <- as.data.frame(
  x = grid_prec_raster,
  xy = TRUE,
  na.rm = TRUE
  )
(dim(grad_prec))
```

   b. Compare as dimensões do *quadro de dados* com as dimensões do objeto importado, o número de linhas e de colunas do *quadro de dados* correspondem a quais propriedades ou dimensões do objeto importado? Faça essa comparação usando os diferentes valores lógicos para os argumentos `na.rm` e `xy`.

```{r}
#xy = FALSE:  Não inclui as colunas de coordenadas (latitude e longitude).
# ou seja, teremos somente a coluna com prec.
#na.rm = TRUE:  Remove células com valores NA.
# terá menos linhas pois remove os NA.
prec_na.rm <- as.data.frame(
  x = grid_prec_raster,
  xy = FALSE,
  na.rm = TRUE
)
(dim(prec_na.rm))

#xy = TRUE:  Inclui as coordenadas espaciais (393x391=153663 pontos de grade).
# ou seja, teremos as colunas com lat, lon e prec.
#na.rm = FALSE:   Mantém as células com valores NA.
# terá todas as linhas (153663) pois não remove os NA.
prec_xy <- as.data.frame(
  x = grid_prec_raster,
  xy = TRUE,
  na.rm = FALSE
)
(dim(prec_xy))

#xy = FALSE:  Não inclui as colunas de coordenadas (latitude e longitude).
#ou seja, teremos somente a coluna com prec.
#na.rm = FALSE:   Mantém as células com valores NA.
# terá todas as linhas (153663) pois não remove os NA.
prec_na.rm_xy <- as.data.frame(
  x = grid_prec_raster,
  xy = FALSE,
  na.rm = FALSE
)
(dim(prec_na.rm_xy))
```

